【裁判字號】    98,上國易,1
【裁判日期】    981027
【裁判案由】    國家賠償等
【裁判全文】
臺灣高等法院民事判決                 98年度上國易字第1號
上  訴  人  臺北市政府工務局公園路燈工程管理處
法定代理人  丙○○
訴訟代理人  己○○
            丁○○
            庚○○
            辛○○
上  訴  人  戊○○
訴訟代理人  景熙焱律師
被 上訴 人  甲○○
            乙○○
            壬○○
上列當事人間國家賠償等事件，上訴人對於中華民國97年11月27
日臺灣臺北地方法院96年度國字第18號第一審判決提起上訴，本
院於98年10月13日言詞辯論終結，判決如下：
    主      文
原判決關於命上訴人臺北市政府工務局公園路燈工程管理處給付
本息部分，及該部分假執行之宣告，暨訴訟費用之裁判（除確定
部分外）均廢棄。
上廢棄部分，被上訴人在第一審之訴及假執行之聲請均駁回。
其餘上訴駁回。
第一審（除確定部分外）、第二審訴訟費用由上訴人戊○○負擔
二分之一，被上訴人甲○○負擔百分之十八、被上訴人乙○○負
擔百分之五，餘由被上訴人壬○○負擔。
    事實及理由
甲、程序方面：
一按「依本法請求損害賠償時，應先以書面向賠償義務機關請求
  之」、「賠償義務機關拒絕賠償，或自提出請求之日起逾三十
  日不開始協議，或自開始協議之日起逾六十日協議不成立時，
  請求權人得提起損害賠償之訴」，國家賠償法第10條第1項、
  第11條第1項前段分別定有明文。查被上訴人甲○○、壬○○
  於民國95年11月15日向臺北市議會提出國家賠償之聲請，經臺
  北市議會函轉臺北市政府（下稱北市府）再函上訴人臺北市政
  府工務局公園路燈工程管理處（下稱公園處），被上訴人乙○
  ○則於96年3月29日向公園處提出國家賠償之聲請等情，有北
  市府法規委員會95年11月21日北市賠二字第09533001600號函
  及乙○○之國家賠償聲請書附卷可稽（原審卷(一)第16-19頁）
  。公園處分別於96年1月24日及96年5月24日函覆被上訴人，表
  示公園處非賠償義務機關亦無賠償責任云云，亦有公園處北市
  工公園字第09630177100號及00000000000號函在卷可按（原審
  卷(一)第20-21頁），且均為兩造所不爭執，應均堪信為真實，
  被上訴人於96年5月25日提起本件國家賠償之訴，合於上開規
  定。
二被上訴人於原審對公園處、戊○○雖分別依國家賠償法第2條
  第2項、民法第184條第2項之規定為本件之請求（原審卷(一)第
  6、10頁），惟據其書狀載：「……應認被告機關（指公園處
  ）之公務員對於前開路段有傾倒危險之樹木負有洽知地主進行
  處理之義務……被告戊○○就系爭樹木自應負有管理之責至明
  ……」云云（原審卷(二)第206、214頁），已涵蓋國家賠償法第
  3條第1項「公有公共設施因設置或管理有欠缺……」、民法第
  184條第1項「因故意或過失，不法侵害他人之權利者……」之
  規定。而被上訴人經本院行使闡明權後，亦陳述：「〔（提示
  六法全書關於國家賠償法部分）國家賠償除國家賠償法第2條
  之規定外，另有第3條之規定，被上訴人所依據之國家賠償法
  是限於原審主張之第2條第1項後段？還是包括第2條、第3條全
  部？〕包括第二條、第三條之大範圍」、「（是否意即系爭樹
  木如公有公共設施，因設置管理有欠缺時，仍請求賠償？）是
  」、「（被上訴人主張對上訴人戊○○部分係依據民法第184
  條第2項，有無包含第1項？）包含第1項」等語（本院卷第227
  -228頁）。顯然被上訴人對公園處請求之依據除國家賠償法第
  2條第2項外，亦包括第3條第1項；對戊○○之請求除依民法第
  184條第2項外，亦包括第1項。另按「不變更訴訟標的，而補
  充或更正事實上或法律上之陳述者，非為訴之變更或追加」，
  民事訴訟法第256條定有明文。被上訴人上開陳述，係不變更
  訴訟標的，而補充或更正事實上或法律上之陳述者，依上開規
  定，非為訴之變更或追加。
乙、得心證之理由：
一被上訴人起訴主張：甲○○於95年9月13日20時駕駛Z8-6607號
  自用小客車，沿臺北市○○○道○段（下稱系爭路段）由南往
  北方向行駛，壬○○則駕駛車牌號碼6352-ER號自用小客車，
  沿系爭路段由北向南行駛，行經系爭路段27號下山089號燈桿
  處，路旁樹木（下稱系爭樹木）突然由西往東倒下（下稱系爭
  事故），致甲○○駕駛之車輛車頂及後車箱車蓋毀損、前後擋
  風玻璃破裂，甲○○及車上乘客乙○○分別受有頸部扭傷、頭
  部外傷及胸部挫傷之傷害，壬○○駕駛之車輛前車頭毀損、右
  前方車燈爆裂。伊等支出或受有如附表請求金額欄所示費用、
  損害。系爭樹木坐落於上訴人戊○○所有臺北市○○區○○段
  4小段569地號土地（下稱系爭土地），系爭土地未被徵收，其
  應負責修剪、維護系爭樹木，俾保護道路交通參與人之人身安
  全，乃其未予修剪等，有違臺北市私地樹木影響道路公共安全
  修剪作業要點（下稱系爭作業要點）第2點、第6點保護他人之
  法律，應負損害賠償責任。另北市府於94年6月間已裁示公園
  處進行仰德大道兩旁私地已枯樹木之修剪等，當地里長亦向公
  園處所屬園藝工程隊（下稱園工隊）陳報鄰近路段有2至3棵樹
  木，隨時有傾倒之危險，經公園處處長指示園工隊應即處理，
  惟因園工隊之公務員怠於執行職務，未將系爭樹木於傾倒前移
  除，始生上開事故，公園處應與戊○○負連帶賠償責任。爰依
  侵權行為損害賠償、國家賠償之法律關係，求為命上訴人依序
  連帶給付甲○○、乙○○、壬○○262,740元、53,768元、320
  ,400元，及均自起訴狀繕本送達翌日起加計法定遲延利息之判
  決。
  上訴人戊○○則以：伊雖為系爭土地之所有權人，惟該土地已
  規劃為道路用地，圍牆退縮以供路人通行，應由北市府徵收，
  惟北市府遲未徵收，反要求伊提供土地供公眾通行，伊就系爭
  土地無管理之權能，北市府始有權有責管理系爭樹木云云，資
  為抗辯。
  上訴人公園處以：系爭作業要點第2點之規定係賦予伊按行政
  執行法即時強制之權力，非課予義務，且系爭作業要點僅為北
  市府內部事務分配及業務處理方式之行政規則，系爭樹木如無
  急迫情形，伊無權修剪或管理之權利、義務。伊所屬公務員無
  法預見系爭樹木是否將傾倒，難謂伊所屬之公務員有怠於執行
  職務之情形，且私有土地所有權人如對其土地範圍內之樹木適
  當維護即可防止侵害之發生，非必須仰賴公權力之行使始可達
  成，系爭作業要點非大法官釋字第469號解釋所稱之法律。前
  副市長葉金川雖曾作裁示，經園工隊於94年7月3日簽報伊擬辦
  意見為：俟士林區公所完成轄區里○○○道路段具體標明列表
  資料送處後，再配合辦理。處長並批示：「如擬，確依葉副市
  長裁示辦理」。惟迄今未接獲士林區公所報送相關轄區里長陳
  情資料，致無從配合辦理，難認伊所屬公務員有何怠於執行職
  務。甲○○、乙○○應不得請求診斷書費用100元，乙○○之
  診斷證明書，中醫診所與新光醫院所載病名不同，就診日期距
  事故已達6日，是否確因本件事故而支出，即非無疑。再車輛
  修復費用部分，台灣區汽車修理同業公會（下稱汽修工會）之
  鑑定報告不可採，該車出廠迄事故發生時已逾5年，更換全新
  零件折舊後之損害，應以原物價值之10％為限，甲○○、壬○
  ○未將其車輛出售，不得請求汽車交易減損費用，亦不得請求
  修車期間無法使用車輛之損失；被上訴人無受重大傷害致無法
  正常生活，其等請求精神慰撫金顯無理由等語，資為抗辯。
二原審命上訴人連帶給付甲○○、乙○○、壬○○183,000元、
  53,768、265,049元，及均自96年6月7日起加計法定遲延利息
  ，駁回被上訴人其餘之請求。上訴人提起上訴，戊○○聲明：
  (一)原判決不利於上訴人戊○○部分廢棄。
  (二)上開廢棄部分改判決駁回被上訴人在第一審之訴。
  公園處聲明：
  (一)原判決不利於上訴人公園處暨其假執行之宣告均廢棄。
  (二)前項廢棄部分，被上訴人第一審之訴暨其假執行之聲明均予
    駁回。
  被上訴人則聲明：上訴駁回。
  （被上訴人就其等原審敗訴部分，未據聲明不服而告確定）。
三被上訴人主張前揭事實，提出北市府法規委員會函、國家賠償
  聲請書、公園處書函、交通事故當事人登記聯單、道路交通事
  故現場圖、照片黏貼紀錄表、初步分析研判表、氣象歷史資料
  、照片、會勘紀錄、系爭土地登記謄本、系爭作業要點、會議
  紀錄、公園處單位圖示、園工隊簽呈、便簽、電子地圖、診斷
  證明書、醫療費用收據、估價單、汽車行車執照、租車價目資
  料、維修明細表、發票等件為證（原審卷(一)第16-64頁）。
  兩造不爭執事項：
  (一)甲○○於95年9月13日20時駕駛車牌號碼Z8-6607號自用小客
    車，沿系爭路段由南往北方向行駛；壬○○則駕駛車牌號碼
    6352-ER號自用小客車，沿系爭路段由北向南行駛，行經仰
    德大道3段27號下山089號燈桿處，系爭樹木突由西往東倒下
    ，致甲○○駕駛之車輛車頂及後車箱車蓋毀損、前後擋風玻
    璃破裂，甲○○頸部扭傷，車上乘客乙○○頭部外傷、胸部
    挫傷，壬○○駕駛車輛前車頭毀損、右前方車燈爆裂。當時
    天氣晴朗，並無降雨。
  (二)系爭樹木坐落於系爭土地，所有權人為戊○○，系爭樹木非
    公園處栽植之行道樹。
  (三)前臺北市副市長葉金川於94年6月28日就「協商士林區路樹
    蔓延情形於颱風季前如何處理？」議題進行討論，會議結論
    即裁示：各機關對路樹之管理仍依「臺北市公私樹木維護管
    理及修剪作業權管單位職責分工表」辦理，而對於士林區○
    位里○○○道路兩旁私地之路樹，若有公共安全之虞，由公
    園處優先進行個案會勘認定，並徵得地主同意進行修剪，若
    無法洽知地主，則請該里長協助或取得里長切結後，逕由公
    園處處理，且即日起請士林區○○○○里○○○○道路段，
    具體標明列表，必要時拍照並請公園處卓處。
  (四)園工隊於簽報上開會議裁示事項之簽呈列擬辦為「本案擬俟
    士林區公所完成轄區里○○○道路段具體標明列表資料送處
    後，再行配合辦理」，公園處處長則於94年7月8日批示「如
    擬，確依葉副市長批示辦理」。
  (五)園工隊95年8月29日上簽處長之便箋載有：1.公園處處長於
    該處政風室簽辦士林區市公所95年8月11日召開「地方意見
    領袖政風座談會」案批示「仰德大道行道樹之修剪維護原則
    ，請園工隊依葉前副市長裁示之原則辦理，並洽新安里何里
    長說明，如符合葉前副市長裁示之原則，即請園工隊處理」
    。2.李伯欽於95年8月29日率庚○○依約拜訪何明欽，洽商
    結論：本處同意依葉前副市長上開裁示辦理。3.（手寫筆跡
    ）「何里長明欽仰德大道三段21、22號2-3棵傾斜樹木」。
四被上訴人主張戊○○為系爭土地之所有權人，就其上之系爭樹
  木自應負有管理之責，亦應就系爭樹木傾倒致被上訴人所生之
  損害負賠償責任一節，為戊○○所否認，並以前詞置辯。
  1.查系爭樹木坐落於戊○○所有之系爭土地上，已據本院囑託
    北市府地政處土地開發總隊測量，有其98年7月28日北市地
    發四字第09831735300號函附鑑定書、鑑定圖可參（本院卷
    第174-177頁），另有戊○○所有之系爭土地登記謄本可憑
    （本院第108頁）。按「所有人，於法令限制之範圍內，得
    自由使用、收益、處分其所有物，並排除他人之干涉」，民
    法第765條定有明文，另依民法第66條「稱不動產者，謂土
    地及其定著物。不動產之出產物，尚未分離者，為該不動產
    之部分」之規定，系爭事故發生時之系爭樹木尚未與系爭土
    地分離〔按系爭樹木於系爭事故發生後，經鋸除移開（本院
    卷第96頁編號四照片）〕，自為系爭土地之部分，即為戊○
    ○所有，其雖辯稱：「實難舉證何人栽種」云云（本院卷第
    189頁），然系爭樹木為系爭土地之部分，為法律所規定，
    不以何人栽種定其所有權之歸屬，戊○○徒以難舉證何人栽
    種規避管理權責，自無可取。依上開規定，戊○○自為系爭
    樹木之所有人，於法令限制之範圍內，得自由使用、收益、
    處分系爭樹木。
  2.戊○○雖辯稱系爭土地已規劃為道路用地，其所有建物之圍
    牆退縮以供路人通行，應由北市府徵收，惟北市府遲未徵收
    ，反要求其提供土地供公眾通行，其就系爭土地、樹木無管
    理之權能云云。查系爭土地之地目固為道，有土地登記謄本
    可稽（本院卷第108頁），然「二、（系爭）土地於重測前
    為公館地段新安小段160-2地號，日據時期原載地目為『
    』，昭和七年地目變換為『道路』，重測後地目沿襲迄今，
    合先敘明。三、查地目等則係日據時期為課徵土地稅賦，依
    土地使用現況所銓定，惟沿襲至今，地目等則之記載不但與
    土地使用現況不符，且其性質亦與法定用途（使用分區、使
    用編定）重複，為避免有關機關引用此種性質混淆及不正確
    之土地資料作為規範之依據，前經內政部邀集有關機關開會
    研商獲致廢除地目等則制度之決議……」，有臺北市士林地
    政事務所98年3月3日北市士地二字第09830294900號函附卷
    足稽（本院卷第48頁）；另「……該筆土地（即系爭土地）
    之土地使用分區為『保護區○○○○○道路用地』……且其
    非屬公共設施保留地，無法據以辦理徵收，至於其上之路樹
    應由土地所有權人善盡管理責任」等情，亦有北市府工務局
    新建工程處（下稱新工處）96年12月26日北市工新配字第09
    668624800號函在卷可憑（原審卷(二)第142-146頁）。是戊○
    ○以系爭土地登記謄本上所載地目為道，遽謂系爭土地已規
    劃為道路用地，應由北市府徵收云云，已屬無據。又系爭土
    地位於臺北市士林區○○○道○段27號建物之圍牆與人行道
    間之斜坡上，已據本院至現場履行勘驗屬實，有勘驗程序筆
    錄及附圖、照片等在卷可參（本院卷第92-105頁），顯然系
    爭樹木所在之系爭土地非在仰德大道上，亦不在人行道上，
    顯見新工處上開函所載「非屬道路用地」，自與事實相符。
    而「私有土地供公眾通行已歷數十年，已成道路，在公法上
    雖應認有公用地役關係存在，其所有權之行使應受限制。惟
    該土地既未經徵收，仍為私人保留，則土地所有權人仍保有
    其所有權能……」、「按編為計劃道路之土地，在徵收之前
    ，所有權人仍得為使用、收益」（最高法院84年度台上字第
    2153號、96年度台上第1704判決意旨參照），系爭土地未經
    政府徵收，為戊○○所不爭，且依上開說明，系爭土地因非
    屬公共設施保留地，無法據以辦理徵收，則依舉重以明輕之
    法理，非屬道路用地、且無法據以辦理徵收之系爭土地，當
    仍為戊○○私人所有，其即保有其所有權能，自仍得為使用
    、收益；從而，系爭土地乃至系爭樹木之所有權人仍為戊○
    ○，其管理自應歸戊○○為之。參以戊○○以系爭土地與其
    他多筆土地為共同擔保，向中國造船股份有限公司設定債權
    額60,000,000元之抵押權，存續期間自85年5月15日至115年
    5月14日，有系爭土地登記謄本他項權利部可按（本院卷第
    108頁），尤以上開新工處函亦載「至於其上之路樹應由土
    地所有權人善盡管理責任」，益證系爭土地、樹木均為戊○
    ○所有，且事實上仍由戊○○管理中，其辯稱其就系爭土地
    、樹木無管理權云云，自屬無據。
  3.戊○○另依臺北市市區道路管理規則（下稱北市道路規則）
    第14條、第33條（其誤載第23條）、第35條之規定，辯稱系
    爭樹木之管理有權、有責者為北市府，非戊○○云云（本院
    卷第238-239頁）。按北市道路規則第14條、第33條、第35
    條固分別規定：「既成道路，土地所有人不得違反供公眾通
    行之目的而為使用，道路主管機關並得為必要之改善或養護
    」、「道路之綠地、路肩及人行道內，得視需要栽植樹木、
    花卉或草皮，其周圍並得設置適當護欄」、「道路之綠地、
    行道樹設施，應經常派員巡視，如發現損害、枯萎或成活不
    佳者，應加修護或補植完整；並應注意修剪，不得妨礙行車
    視線。修剪之樹枝葉雜草，應隨時清運」（本院卷第204、
    206頁）。惟上開各規定稱「既成道路」、「道路」，而系
    爭土地位於臺北市○○○道○段27號圍牆與人行道間之斜坡
    上，其土地使用分區為保護區○○○道路用地，且非屬公共
    設施保留地等情，均如上述，即無上開各規定之適用；北市
    道路規則第14條、第33條、第35條之規定自難作為有利於戊
    ○○認定之依據。戊○○另稱長期以來仰德大道兩側之路樹
    或行道樹均由公園處修剪，其從未參與修剪樹木，此即長久
    形成之信賴原則，乃公園處違背此信賴原則，力圖脫責云云
    （本院卷第190頁）。然查戊○○就上開事實未舉證以實其
    說，且縱公園處曾修剪仰德大道之路樹，仍不得遽謂戊○○
    就系爭土地、樹木無管理權責。再戊○○稱：「該樹木既為
    台北市政府栽種」云云，然此陳述與其前不爭執之「系爭樹
    木非公園處栽植之行道樹」有違（原審卷(二)第12頁背面），
    其上開辯解亦無可取。
  4.又依系爭作業要點第2點第1項前段「私地樹木之修剪……所
    有權人土地範圍內（指私人住宅庭院、私有土地及依建築法
    規闢建供公眾通行之私設道路等）或社區（包括國宅社區）
    範圍樹木，應由所有權人或管理委員會負責處理」之規定，
    系爭土地上之系爭樹木影響道路公共安全時，其修剪自應由
    所有權人即戊○○處理。至上開規定後段「但樹木影響市區
    道路公共安全時，本府得依行政執行法第三十六條及第三十
    九條規定立即處理」，按「行政機關為阻止犯罪、危害之發
    生或避免急迫危險，而有即時處置之必要時，得為即時強制
    。即時強制方法如下：一、對於人之管束。二、對於物之扣
    留、使用、處置或限制其使用。三、對於住宅、建築物或其
    他處所之進入。四、其他依法定職權所為之必要處置」、「
    遇有天災、事變或交通上、衛生上或公共安全上有危害情形
    ，非使用或處置其土地、住宅、建築物、物品或限制其使用
    ，不能達防護之目的時，得使用、處置或限制其使用」，行
    政執行法第36條、第39條分別定有明文，上開規定既曰「得
    為即時強制」、「得使用、處置或限制其使用」，即係賦予
    公園處權力，非課予公園處義務，詳如後述，該但書規定亦
    難認系爭土地上之系爭樹木管理權人為公園處。至戊○○所
    稱94年5月19日士林區多位里長反映仰德大道路樹有公共安
    全之虞、同年8月11日士林區新安里里長在會議亦為如此反
    映，乃公園處怠於警告路人及通行、車輛注意危險，或為其
    他臨時性之安全措施，公園處應就本件負賠償責任云云（本
    院卷第190-191頁）。然公園處是否負國家賠償責任與戊○
    ○是否負侵權行為損害賠償責任，係屬二事，況本院認公園
    處無庸負國家賠償責任，理由詳後述，戊○○上開辯解仍無
    可採。
  5.以上，系爭樹木之管理權責在戊○○。按「因故意或過失，
    不法侵害他人之權利者，負損害賠償責任」，民法第184條
    第1項前段定有明文，戊○○既為系爭樹木之管理人，自應
    隨時注意系爭樹木有無斷枝、歪斜、傾倒等情，其能注意按
    其情節又非不能注意，乃任系爭樹木傾倒而生系爭事故，致
    被上訴人等各受有上開損害，戊○○自屬因過失不法侵害他
    人之權利，系爭樹木之傾倒復與被上訴人所生各損害間有相
    當因果關係，戊○○應依上開規定對被上訴人所生損害負賠
    償責任。又本院已認定戊○○應依民法第184條第1項前段之
    規定負損害賠償責任，則被上訴人另依同條第2項前段「違
    反保護他人之法律，致生損害於他人者，負賠償責任」之規
    定為本件之請求部分，本院無庸再予審酌。
  6.原判決認定戊○○應依序賠償被上訴人甲○○、乙○○、壬
    ○○183,000元、53,768元、265,049元（詳如附表所示），
    戊○○自認：「（若認上訴人有侵權行為之責，對於原審判
    決所認定之金額是否爭執？）就金額不爭執」等語（本院卷
    第38頁），戊○○自應依序賠償甲○○、乙○○、壬○○18
    3,000元、53,768元、265,049元。
五被上訴人主張公園處應依國家賠償法第2條、第3條之規定，就
  被上訴人所生之損害負賠償責任云云。
  1.按「公務員於執行職務行使公權力時，因故意或過失不法侵
    害人民自由或權利者，國家應負損害賠償責任。公務員怠於
    執行職務，致人民自由或權利遭受損害者亦同」，國家賠償
    法第2條第2項定有明文。前段所稱「因故意或過失不法侵害
    人民自由或權利者」，必以公務員有積極之故意或過失之不
    法侵害人民自由或權利之行為，而本件被上訴人所主張者為
    公園處公務員怠於執行職務（原審卷(二)第206頁），原判決
    亦係就此為論述（原判決第15-16頁），則本件無國家賠償
    法第2條第2項前段之適用。
  2.被上訴人主張公園處違反系爭作業要點第2點第1項、第2項
    之規定，且北市府於94年6月間已裁示公園處進行仰德大道
    兩旁私地已枯樹木之修剪及處理等事宜，乃公園處公務員怠
    於執行職務，未將系爭樹木於傾倒前移除致生系爭事故，應
    依國家賠償法之規定負賠償責任云云。然依系爭作業要點第
    2點第1項前段之規定，系爭土地上之系爭樹木影響道路公共
    安全時，其修剪自應由所有權人即戊○○處理。後段雖規定
    「但樹木影響市區道路公共安全時，本府得依行政執行法第
    三十六條及第三十九條規定立即處理」，但按「行政機關為
    阻止犯罪、危害之發生或避免急迫危險，而有即時處置之必
    要時，得為即時強制。即時強制方法如下：一、對於人之管
    束。二、對於物之扣留、使用、處置或限制其使用。三、對
    於住宅、建築物或其他處所之進入。四、其他依法定職權所
    為之必要處置」、「遇有天災、事變或交通上、衛生上或公
    共安全上有危害情形，非使用或處置其土地、住宅、建築物
    、物品或限制其使用，不能達防護之目的時，得使用、處置
    或限制其使用」，行政執行法第36條、第39條分別定有明文
    ，上開規定既曰「得為即時強制」、「得使用、處置或限制
    其使用」，即係賦予公園處權力，非課予公園處義務，該但
    書規定亦難認系爭土地上之系爭樹木管理權人為公園處。蓋
    行政執行法第36條之規定，係賦予行政機關為阻止犯罪、危
    害之發生或避免急迫危險時，不得已採取之侵害人民權利之
    行為，同法第39條之規定，係因天災、事變或交通上、衛生
    上或公共安全上有危害情形，非使用或處置其土地、住宅、
    建築物、物品或限制其使用，不能達防護目的，而賦予行政
    機關限制人民權利之行為，該二規定均有防止重大危害發生
    而採取之不得已行為之性質。依法務部93年11月24日法律決
    字第0930040297號函釋謂：「即時強制並不以人民有違反行
    政法上義務為前提，此亦為即時強制與行政上強制執行（包
    括公法上金錢給付義務之強制執行、行為或不行為義務之強
    制執行及物之交付義務之強制執行）主要區別所在。是故，
    即時強制之機關必須就該事項有法定職權，並不得逾越其權
    限範圍而實施；同時，選擇強制方法之種類與強制之範圍或
    程序，均當符合比例原則（本法第三條參照）。再者，由於
    即時強制之方法對人民權益影響較大，除必須具備上開所述
    之緊急性與必要性之一般要件外，本法第三十七條至第四十
    條更規定須具備特別要件，始得實施（本部九十一年十月八
    日法律字第○九一○○三九七一三參照）」（原審卷(二)第
    237頁）。顯然行政執行法第36條以下之即時強制等相關規
    定，係賦予行政機關基於法定職權範圍內，在人民沒有違反
    行政法上義務的情形下，對於具有緊急性與必要性之事件，
    賦予行政機關採取符合比例原則之強制方法以限制人民行使
    權利之行為，故即時強制性質上應屬行政機關法定職權之權
    利行為而非屬義務。
  3.另前臺北市副市長葉金川於94年6月28日裁示：「一、本府
    各機關對路樹之管理仍依『臺北市公私樹木維護管理及修剪
    作業權管單位職責分工表』辦理……二、對於士林區○位里
    ○○○道路兩旁私地之路樹，若有公共安全之虞……由公園
    處優先進行個案會勘認定，並徵得地主同意進行修剪，若無
    法洽知地主，則請該里長協助或取得里長切結後，逕由公園
    處處理……三、即日起請士林區○○○○里○○○○道路段
    ，具體標明列表，必要時拍照並請公園處卓處」等語（原審
    卷(一)第39頁）。上開裁示經園工隊於94年7月3日簽報公園處
    處長，擬辦意見為：「本案俟士林區公所完成轄區里○○○
    道路段具體標明列表資料送處後，再配合辦理」。案經公園
    處處長批示：「如擬，確依葉副市長裁示辦理」（原審卷(一)
    第42頁）。惟該案迄98年4月間仍未接獲士林區公所報送相
    關轄區里長陳情資料，有公園處98年4月7日北市工公園字第
    09831175900號函載：「說明……二、……依貴區公所95年9
    月13日北市士民字第09532403400號函請本處檢送94年度『
    葉副市長、民政局長訪問』建議案執行情形追蹤管制表略以
    ：『……惟士林區公所至今未彙整各里辦公處陳情之道路段
    ，具體標明列表資料提供本處，故本處亦無從辦理後續個案
    會勘事宜……』……」等語（本院卷第56頁），顯然公園處
    所應執行之職務為依葉金川之裁示，而依葉金川上開裁示，
    公園處修剪系爭樹木需得地主之同意，無法洽知地主時，由
    里長協助或取得里長切結後，方得處理，另需候轄區里○○
    ○道路段具體標明列表資料送處後，再配合辦理。依上開說
    明，本件因迄未接獲士林區○里里○○○○道路段，具體標
    明列表資料等，致公園處無從配合辦理，被上訴人亦未舉證
    證明公園處得配合辦理之各條件已經成就，則公園處公務員
    亦無怠於執行職務可言，換言之，公園處迄未取得地主同意
    或里長協助前，對於系爭作業要點第2點第2項以外之樹木，
    尚無權利採取任何行為。
  4.另園工隊北區分隊長李伯欽於95年8月29日率庚○○即士林
    區承辦拜訪何明欽洽商有關里長於95年8月11日提報之「仰
    德大道兩旁路樹，尤其多年已枯樹木，搖搖欲倒，每天上下
    山車流頻繁，為了顧及人民生命財產，是否仍要打太極拳，
    你推他也推。如果真要出狀況，權責單位會沒有責任嗎」問
    題，公園處陽明山國家公園管理所蒲朝貴主任裁示：「……
    如經查明是屬於私人樹木範圍，則非本所權責」，庚○○、
    李伯欽並於95年8月29日便箋載：「……三、案涉本處『私
    地樹木』對口單位為各公園管理所（陽明山公園管理所），
    擬奉核後移請陽明所卓處」，結果為：「何里長明欽（協助
    查明）仰德大道3段21、22號旁2-3棵傾斜樹木」、「待通知
    新安里何里長有關本案施作單位（找區分隊）已查明『私人
    土地』」等語（原審卷(一)第40、43頁），顯然公園處公務員
    於系爭事故發生前已依系爭作業要點處理傾斜樹木，然因查
    明係私人土地，遂依上開規定，責由土地所有權人處理，又
    承前所述，公園處需得地主之同意方得處理傾斜之樹木，倘
    無法洽知地主，則由里長切結後，再由公園處協助處理，惟
    公園處迄系爭事故發生時，未再接獲里長提供之地主同意書
    或里長開立之切結資料，致無法為進一步之處理，公園處公
    務員亦無怠於執行職務之情形。
  5.系爭作業要點第3點、第4點規定：「發生前點第1項但書所
    稱之情形時，由本府公園處為受理通報窗口，受理人員於接
    獲緊急處理通報時，應立即做成電話紀錄，其內容應包含受
    理時間、通報人姓名、聯絡電話、事件詳細地址、事件狀況
    敘述，並依分工表通報權管單位處理。若權管單位因人力、
    機具不足，無法立即處理時，得由公園處先行協助其排除交
    通障礙等危急狀況後，再由權管單位處理後續事宜」、「依
    前點之規定，由公園處協助處理時，應會同所有權人或管理
    委員會現勘後逕行處理，並應作成紀錄備查。如無法與所有
    權人或管理委員會取得連繫時，則會同里長現勘後逕行處理
    ，並應作成紀錄備查。處理過程中所造成之一切損害，處理
    之相關單位不負任何修繕、賠償責任」（原審卷(一)第37-38
    頁）。然上揭規定係指公園處為「受理」通報窗口，公園處
    於受理通報樹木影響市區道路公共安全時之作業要點，而本
    件公園處迄未接獲里長提供之地主同意書或里長開立之切結
    資料，致無法為進一步之處理，均如上述，亦不得以上開規
    定，遽謂公園處公務員怠於執行職務。
  6.另按「公有公共設施因設置或管理有欠缺，致人民生命、身
    體或財產受損害者，國家應負損害賠償責任」，國家賠償法
    第3條第1項定有明文。另「按凡供公共使用或供公務使用之
    設施，國家或地方自治團體事實上處於管理狀態者，均有國
    家賠償法第三條之適用，並不以國家或地方自治團體所有為
    限，以符合國家賠償法之立法本旨」（最高法院94年度台上
    字第2327號判決參照）。準此，供公共使用或供公務使用之
    設施，雖不以國家或地方自治團體所有為限，惟仍需具備國
    家或地方自治團體事實上處於管理狀態者之要件，方有國家
    賠償法第3條之適用。然系爭土地之土地使用分區為保護區
    ○○○道路用地，且非屬公共設施保留地，無法據以辦理徵
    收，系爭樹木為系爭土地之部分，均為戊○○所有，管理之
    權責亦歸屬於戊○○等情，已如前述，系爭樹木非公園處所
    栽種，為戊○○所不爭執（原審卷(二)第12頁背面），顯然系
    爭樹木非公園處所設置，又非屬公園處管理，即非屬上開規
    定之公共設施，從而，被上訴人依國家賠償法第3條之規定
    ，請求公園處負國家賠償責任，亦屬無據。
  7.以上，被上訴人請求公園處依國家賠償法第2條、第3條之規
    定負賠償責任，於法無據，不應准許。
六綜上所述，被上訴人依民法第184條第1項前段之規定，請求戊
  ○○依序給付被上訴人甲○○、乙○○、壬○○183,000元、
  53,768元、265,049元，及均自起訴狀繕本送達翌日即96年6月
  7日（原審卷(一)第67頁，戊○○於96年6月6日收受起訴狀繕本
  ）起至清償日止，按年息5％計算之利息，於法有據，應予准
  許；其逾此範圍之請求，於法無據，應予駁回，其敗訴部分，
  假執行之聲請亦失所依據，應併予駁回。上開不應准許部分原
  審為上訴人公園處敗訴之判決，尚有未洽，公園處上訴意旨指
  摘此部分原判決不當，求予廢棄改判，為有理由，應由本院予
  以廢棄，改判如主文第二項所示。上開應准許部分，原審為上
  訴人戊○○敗訴之判決，並依被上訴人、戊○○之聲請，酌定
  相當擔保金分別為假執行、免為假執行之諭知，核無不合。戊
  ○○上訴意旨指摘原判決此部分不當，求予廢棄改判，為無理
  由，應予駁回。
七本件因事證已臻明確，兩造其餘攻擊、防禦方法及所為之立證
  ，經審酌後認與判決之結果不生若何影響，無庸再逐一予以論
  列，合併敘明。
據上論結，本件上訴為一部有理由，一部無理由，依民事訴訟法
第450條、第449條第1項、第79條、第85條第1項但書判決如主文
。
中    華    民    國    98    年    10    月    27    日
                    民事第十四庭
                        審判長法  官  林金村
                              法  官  李慈惠
                              法  官  湯美玉
正本係照原本作成。
兩造均不得上訴。
中    華    民    國    98    年    10    月    27    日
                              書記官  蕭進忠


司法院資訊處製作；財團法人民間司法改革基金會備份。
